臺灣臺東地方法院刑事判決　　　　　　　　96年度訴字第21號
公　訴　人　臺灣臺東地方法院檢察署檢察官
被　　　告　己○○
選任辯護人　王丕衍律師
上列被告因重利等案件，經檢察官提起公訴 (95年度偵字第1065
號)，被告於本院準備程序進行中就被訴事實為有罪之陳述，經
本院合議庭裁定由受命法官獨任進行簡式審判程序，判決如下：
    主  文
己○○乘他人急迫貸以金錢，而取得與原本顯不相當之重利為常
業，處有期徒刑陸月，如易科罰金，以銀元佰元即新臺幣玖佰
元折算壹日。扣案如附表二所示之物均沒收；又連續以加害生命
、身體之事，恐嚇他人致生危害於安全，處有期徒刑肆月，如易
科罰金，以銀元佰元即新臺幣玖佰元折算壹日。應執行有期徒
刑玖月，如易科罰金，以銀元佰元即新臺幣玖佰元折算壹日。
扣案如附表二所示之物均沒收。
    犯罪事實及理由
一、犯罪事實：
(一)己○○基於常業重利之犯意，自民國94年1月間起，以臺東
    縣臺東市○○街120號為處所，經營地下錢莊業務，以刊登
    廣告記載0000000000、0000000000號行動電話門號作為聯絡
    用，化名「小陸」、「小黃」、「黃先生」招攬客戶，趁如
    附表一所示之借款人急需用錢，以如附表一所示計息方式，
    貸以金錢，以每10日為1期，每新臺幣 (下同)1 萬元每期利
    息500元至2,000元不等之方式，收取與原本顯不相當之利息
    (詳細借款期間、金額、方式見附表一所示)，復要求借款人
    簽發與借款金額相同之票據作為擔保，恃此收入為營生，並
    以之為常業。己○○另於94年底，因向其借款之劉泰嚴、黃
    敬益遲延交付利息，竟基於恐嚇之概括犯意，夥同姓名年籍
    不詳之成年男子，表情兇惡分別向劉泰嚴、黃敬益恫赫稱：
    如果再不繳利息，就自己小心一點等語，致劉泰嚴、黃敬益
    心生畏懼，以此加害生命、身體之事，恐嚇劉泰嚴、黃敬益
    ，致生危害於劉泰嚴、黃敬益之安全。嗣於95年3月30日夜
    間8時40分許，經警持本院核發之搜索票前往臺東縣臺東市
    ○○街120號、同市○○○路350巷23號等地搜索，扣得如附
    表二、三所示物品，始循線查知上情。
(二)案經丙○○訴由臺東縣警察局報請臺灣臺東地方法院檢察署
    檢察官偵查起訴。
二、理由：
(一)本件被告己○○所犯係死刑、無期徒刑、最輕本刑為3年以
    上有期徒刑以外之罪，其於準備程序中就被訴事實為有罪之
    陳述，經告知簡式審判程序之旨，並聽取公訴人及被告、辯
    護人之意見後，本院合議庭認為適宜而依刑事訴訟法第273
    條之1第1項規定，裁定由受命法官獨任進行簡式審判程序，
    合先敘明。
(二)據以論罪之證據名稱：
    1.被告己○○於本院審理時之自白。
    2.證人庚○○、丁○○於警詢、偵查中之證詞。
    3.證人即被害人黃敬益、侯東成、姜麗珠、甲○○、丙○○
      於警詢、偵查中之證詞。
    4.被害人即證人劉泰嚴、戊○○、方啟川於警詢中之證詞。
    5.如附表二所示之扣案物。
(三)論罪與量刑：
    1.按刑法上所謂常業犯，指反覆以同種類行為為目的之社會
      活動之職業性犯罪而言，至於犯罪所得之多寡，是否恃此
      犯罪為唯一之謀生職業，則非所問，縱令兼有其他職業，
      仍無礙於該常業犯罪之成立，最高法院著有85年臺上字第
      510號判例可資參照。查被告己○○行為後，刑法於94年2
      月2日修正公布，於95年7月1日修正施行。修正後刑法第2
      條第1項之規定係規範行為後法律變更所生新舊法律比較
      適用之準據法，雖亦經修正，但因屬適用法律之準據法，
      本身尚無比較新舊法之問題，應一律適用修正後刑法第2
      條第1項之規定，為從舊從輕之比較。其中有關刑法第345
      條常業重利罪，於此次刑法修正前，實務通說見解係認其
      本質上即有連續犯之性質，是本次配合同法第56條連續犯
      之刪除，併予刪除。從而，依修正後刑法規定，應就被告
      所為個別重利行為，各評價為一重利犯行，而依同法第34
      4條之重利罪規定論處，並予數罪併罰。又修正後刑法第
      51條第5款但書規定，將宣告多數有期徒刑之定應執行刑
      最高刑度，由不得逾20年，提高為不得逾30年，是以刑之
      宣告言之，合併計算其法定最高本刑結果，較原常業犯之
      法定刑為重，經比較新舊法結果，應適用修正前刑法第34
      5條規定論以常業重利一罪較有利於被告。是核被告己○
      ○上揭實施重利，並賴以為生之所為，係犯修正前刑法第
      345條之常業重利罪；其恐嚇劉泰嚴、黃敬益之所為，係
      犯刑法第305條之恐嚇罪。
    2.刑法第56條連續犯之規定於95年7月1日修正施行後業已刪
      除，此刪除雖非犯罪構成要件之變更，但顯已影響行為人
      刑罰之法律效果，自屬法律有變更，本案被告先後對被害
      人劉泰嚴、黃敬益恐嚇之犯行，如依修正前刑法，為連續
      犯，以一罪論，並得加重其刑至2分之1，如依修正後刑法
      ，已無連續犯之規定，應分論併罰，比較新、舊法結果，
      以修正前刑法論以連續犯對被告較為有利。是被告先後對
      劉泰嚴、黃敬益恐嚇之犯行，時間緊接，方法相同，所犯
      又屬構成要件相同之罪名，顯係基於概括之犯意反覆為之
      ，應依修正前刑法第56條連續犯之規定論以一罪，並加重
      其刑。
    3.有關罰金刑部分，於95年7月1日亦經修正，本案被告所犯
      修正前刑法第345條、刑法第305條之罪，均定有罰金刑之
      規定，依修正前刑法第33條第5款規定，罰金刑為1銀元以
      上，而有關罰金倍數之調整及銀元與新臺幣之折算標準，
      則定有「罰金罰鍰提高標準條例」及「現行法規所定貨幣
      單位折算新臺幣條例」，除罰金以1銀元折算3元新臺幣外
      ，並將72年6月26日以前修正之刑法部分條文罰金數額提
      高2至10倍，其後修正者則不再提高倍數，修正後則將罰
      金刑提高為新臺幣1,000元以上，並以百元計算之，因刑
      法第33條第5款所定罰金貨幣單位已改為新臺幣，刑法分
      則編各罪所定罰金之貨幣單位亦應配合修正為新臺幣，且
      考量刑法修正施行後，不再適用「現行法規所定貨幣單位
      折算新臺幣條例」，為使刑法分則編各罪所定罰金之最高
      數額與刑法修正前趨於一致，增訂刑法施行法第1條之1，
      將刑法分則編各罪所定罰金之貨幣單位均改為新臺幣，並
      將72年6月26日以前修正之刑法部分條文罰金數額提高為
      30倍，其後修正者則提高為3倍。是以刑法分則編各罪所
      定罰金刑之最高數額，於上開規定修正後仍屬一致，並無
      不同；但其罰金刑之最低數額，則比修正前提高，涉及科
      刑規範變更，自有新舊法比較必要，比較結果修正後之規
      定並未有利於被告，依刑法第2條第1項前段規定，應適用
      修正前之規定。
    4.被告上揭所犯重利及連續恐嚇2罪名，二罪罪質不同，且
      被告係另行起意犯恐嚇罪，犯意各別，行為互殊，應予分
      論併罰。(公訴意旨認上開二罪具有方法、目的之牽連關
      係，尚有未洽。)。至於附表二編號7、8、9部分之常業重
      利犯行，雖未據起訴，然與前開起訴後經論罪科刑之部分
      ，有實質上一罪之關係，依審判不可分之原則，應由本院
      併予審理。
    5.本院審酌被告並無犯罪紀錄，有臺灣高等法院被告前案紀
      錄在卷可徵，素行尚屬良好，惟其以經營地下錢莊為業，
      利用他人急迫，以牟暴利，獲利頗豐，乃嚴重破壞正常金
      融體系，並陷借款人於經濟上困窘，行止著實可議，另恐
      嚇被害人劉泰嚴、黃敬益，使劉泰嚴、黃敬益生命、身體
      受有威脅，精神上陷於恐懼，復非可取，兼衡其犯罪動機
      、目的、加害人數、從事犯罪時間長短、犯罪後態度，分
      別量處如主文所示之刑。又被告行為後，罰金罰鍰提高標
      準條例第2條業已刪除，而刑法第41條第1項前段易科罰金
      折算標準，已由修正前之銀元100元、200元、300元 (即
      新臺幣300元、600元、900元)折算1日，修正為新臺幣1,0
      00元、2,000元、3,000元折算1日，並刪除「因身體、教
      育、職業、家庭之關係或其他正當事由，執行顯有困難」
      之條件，因屬科刑規範事項變更，其折算標準為裁判時所
      應諭知，自有就新舊法規定比較必要，經比較新舊法結果
      ，以被告行為時即修正前刑法較有利於被告，應依刑法第
      2條第1項前段規定，適用修正前刑法第41條第1項前段、
      修正前罰金罰鍰提高標準條例第2條規定，定其折算標準
      。再被告行為時之刑法第41條第2項規定：「併合處罰之
      數罪，均有前項情形，其應執行之刑逾6月者，亦同」，
      惟修正後該條項則規定：「前項規定於數罪併罰，其應執
      行之刑未逾6月者，亦適用之。」，易言之，依修正前之
      第41條第2項規定，就併合處罰之數罪所定應執行刑縱使
      逾6月，倘均符合得易科罰金之規定，仍可易科罰金以代
      刑之執行，而依修正後之第41條第2項則不得易科罰金。
      惟94年2月2日修正之刑法施行法第3條之1第3項規定：「
      於94年1月7日刑法修正施行前犯併合處罰數罪中之一罪，
      且該數罪均符合第41條第1項得易科罰金之規定者，適用
      94年1月4日修正之刑法第41條第2項規定。」，被告所犯
      常業重利及恐嚇2罪，經法院分別判處有期徒刑6月及4月
      ，定應執行刑為有期徒刑9月，參照前述刑法施行法第3條
      之1第3項規定，應適用修正前刑法第41條第2項規定，得
      易科罰金。
    6.刑法第51條有關應執行刑之規定，修正後刑法第51條第5
      款之規定，有期徒刑定應執行刑之上限，由不得逾20年提
      高為不得逾30年，此屬相當科刑規範之變更。比較新舊法
      ，以修正前刑法第51條第5款之規定較有利於被告，依刑
      法第2條第1項前段之規定，應適用修正前刑法第51條第5
      款之規定定應執行刑。
    7.又從刑附屬於主刑，除法律有特別規定外，依主刑所適用
      之法律 (最高法院95年度第8次刑事庭會議決議第1點第5
      項參照)，而前揭比較新舊法結果，既適用刑法修正前相
      關規定，有關沒收之規定，自應依修正前刑法第38條第1
      項規定。如附表2所示扣案物品，均係被告所有，且係供
      被告犯本件重利罪所用之物，或預備供其犯該罪所用之物
      乙情，業經被告供明在卷，應依修正前刑法第38條第1項
      第2款規定沒收；扣案如附表3編號1之存摺2本、編號2張
      秀美之支票1張、編號4之現金4萬元、編號5姓名陸俊翰之
      木質印章1個，或非被告所有，或本院查無證據可資認定
      與被告犯本件之罪有關；編號3姜麗珠所持有交付被告之
      本票1張，係姜麗珠交予被告供作擔保出質之用，該本票
      在被告未實行權利之前，其所有權應仍屬發票人；附表3
      編號6被告所使用之行動電話門號0000000000號，係被告
      以李家豪名義申請使用，並據被告供陳明確，該門號所依
      附之SIM卡，雖為被告所持用並供本件犯罪所用之物，然
      該扣案SIM卡係該發卡之電信公司所有之物 (按依國內電
      信公司之一般定型化契約之約定，該SIM卡之所有權乃屬
      電信公司所有，持用人僅取得使用權)，核均與沒收之要
      件不符，自不得為沒收之宣告。公訴意旨認應依法併予宣
      告沒收，尚屬無據，附此敘明。
    8.至於同案被告庚○○、丁○○業由本院另行審結，併此敘
      明。
三、應適用之法條：
    依刑事訴訟法第273條之1第1項、第299條第1項前段、第310
    條之2、第454條，刑法第2條第1項前段、第56條、第345條
    、第305條、修正前第41條第1項前段、第38條第1項第2款、
    第3款、第51條第5款，刑法施行法第3條之1第3項，罰金罰
    鍰提高標準條例第1條前段，修正前同條例第2條，判決如主
    文。
本案經檢察官乙○○到庭執行職務。
中　　華　　民　　國　　96　　年　　5 　　月　　30　　日
                  刑事第二庭    法  官  簡芳潔
附表一：
┌──┬──────┬────────────────────┐
│編號│借款人      │被告貸款及收取利息之情形 (單位：新臺幣) │
├──┼──────┼────────────────────┤
│ 1. │黃敬益      │94年1月間借款5萬元，實付44,000元，以每10│
│    │            │日為1期，每期利息6,000元。              │
│    │            │94年7月間借款15萬元，實付132,000元，以每│
│    │            │10日為1期，每期利息18,000元。           │
├──┼──────┼────────────────────┤
│ 2. │侯東成      │95年2月間借款2萬元，實付18,000元，以每10│
│    │            │日為1期，每期利息2,000元。              │
├──┼──────┼────────────────────┤
│ 3. │姜麗珠      │95年3月間借款1萬元，實付9,500元，應於15 │
│    │            │日清償完畢。                            │
├──┼──────┼────────────────────┤
│ 4. │甲○○      │94年5月11日借款10萬元，實付9萬元，以每10│
│    │            │日為1期，每期利息1萬元。                │
├──┼──────┼────────────────────┤
│ 5. │丙○○      │94年10月間至95年1月中，先後借款2次，合計│
│    │            │借款12萬元，每萬元實付8,500元，以每10日 │
│    │            │為1期，每萬元每期利息1,500元。          │
├──┼──────┼────────────────────┤
│ 6. │劉泰嚴      │94年10月間借款3萬元，實付25,500元，以每 │
│    │            │10日為1期，每期利息4,500元。            │
├──┼──────┼────────────────────┤
│ 7. │陳淑玉      │以133,000元向地下錢莊購買債權，每月收取 │
│    │            │利息15,000元。                          │
├──┼──────┼────────────────────┤
│ 8. │戊○○      │95年1月間借款25,000元，實付21,200元，以 │
│    │            │每10日為1期，每期利息3,700元。          │
├──┼──────┼────────────────────┤
│ 9. │方啟川      │94年12月間借款5千元，實付4千元，以每10日│
│    │            │為1期，每期利息1,000元。                │
└──┴──────┴────────────────────┘
附表二：
┌──┬───────┬──┬────────────────┐
│編號│物品          │數量│備註                            │
├──┼───────┼──┼────────────────┤
│ 1. │記事簿 (帳冊) │2本 │                                │
├──┼───────┼──┼────────────────┤
│ 2. │空白借款憑證  │3張 │                                │
├──┼───────┼──┼────────────────┤
│ 3. │空白商業本票  │2本 │                                │
├──┼───────┼──┼────────────────┤
│ 4. │陳淑玉身分證、│2張 │                                │
│    │保險證、本票、│    │                                │
│    │借款憑證之影印│    │                                │
│    │本            │    │                                │
├──┼───────┼──┼────────────────┤
│ 5. │行動電話      │1支 │                                │
└──┴───────┴──┴────────────────┘
附表三：
┌──┬─────┬──┬────────────────┐
│編號│物品      │數量│備註                            │
├──┼─────┼──┼────────────────┤
│ 1. │彰化商業銀│2本 │帳號：00000000000000號，戶名：蔡│
│    │行存摺    │    │岷館                            │
│    │          │    │帳號：00000000000000號，戶名：蔡│
│    │          │    │岷館                            │
├──┼─────┼──┼────────────────┤
│ 2. │支票      │1張 │票號：RA0000000號，面額新臺幣3萬│
│    │          │    │元，發票人：張秀美              │                       │
├──┼─────┼──┼────────────────┤
│ 3. │本票      │1張 │票號：CH226178號，面額新臺幣1萬 │
│    │          │    │元，發票人姜麗珠                │
├──┼─────┼──┼────────────────┤
│ 4. │現金      │    │新臺幣4萬元                     │
├──┼─────┼──┼────────────────┤
│ 5. │木質印章  │1枚 │姓名：陸俊翰                    │
├──┼─────┼──┼────────────────┤
│ 6. │SIM卡     │1張 │門號0000000000號                │
└──┴─────┴──┴────────────────┘
以上正本證明與原本無異。
如不服本判決，應於判決送達後10日內向本院提出上訴狀 (須附
繕本)。「勿逕送上級法院」
告訴人或被害人對於判決如有不服具備理由請求檢察官上訴者，
其上訴期間之計算係以檢察官收受判決正本之日期為準。
                              書記官  尹玉琪
中　　華　　民　　國　　96　　年　　5 　　月　　31　　日
附錄論罪科刑法條：
中華民國刑法第345條
以犯前條之罪為常業者，處五年以下有期徒刑，得併科三千元以
下罰金。
中華民國刑法第305條
以加害生命、身體、自由、名譽、財產之事，恐嚇他人致生危害
於安全者，處2年以下有期徒刑、拘役或3百元以下罰金。
